臺灣高雄地方法院刑事判決　　　　　　　　94年度自字第70號
自　訴　人　甲○○
自訴代理人　楊惠雯律師
被　　　告　丁○○
被　　　告　戊○○
被　　　告　庚○○
被　　　告　丙○○
共　　　同　蘇吉雄律師
選任辯護人　陳雅娟律師
上列被告等因業務過失致死案件，經自訴人提起自訴，本院判決
如下：
    主  文
丁○○、戊○○、庚○○及丙○○均無罪。
    理  由
壹、自訴意旨略以：被告丁○○、戊○○、庚○○及丙○○等人
    均係財團法人高雄長庚紀念醫院高雄分院（以下稱長庚醫院
    ）之醫師。緣被害人林金能前於民國94年3 月4 日因出現持
    續3 天腹瀉、小便不止等症狀，遂前往長庚醫院求診，隨後
    乃聽從被告丁○○之建議而接受安排住院治療。詎料被害人
    住院9 天後，自94年3 月11日22時10分許即已確定大量出血
    ，惟長庚醫院人員竟未能即刻為被害人實施輸血治療，直至
    翌日即94年3 月12日4 時24分方始為其進行輸血，等待時間
    長達6 小時14分鐘，以致被害人於94年3 月12日凌晨4 點10
    分終因上消化道出血導致低血壓性休克，以致心肺衰竭而死
    ，足見被告等人顯有延誤救治之重大疏失。此外，(一)被告丁○○身為長庚醫院「門診、住院、加護病房」主治醫師，於
    被害人住院期間針對被害人有鈉離子偏低、血紅素與血壓均
    持續下降等情形均未加處理，於案發當晚亦未能到場實施任
    何緊急處理措施；(二)被告戊○○身為94年3 月11晚間主治醫
    師，惟僅與值班醫師即被告庚○○討論被害人腹部電腦斷層
    報告後即行離去，直至被害人死亡後方始出現，未能即時對
    於被害人採取輸血治療與巡視狀況，亦未對被害人施予急救
    處理及監督輸血情形，造成延誤輸血之結果；(三)被告庚○○
    身為94年3 月11日晚間值班醫師，於案發當晚雖已開立備血
    單，然事後仍未能善盡職責，疏未巡視及注意血壓變化及備
    血時間，亦未將被害人病況清楚交接予被告丙○○，事後亦
    未善加處理後續事宜；(四)被告丙○○身為加護病房值班醫師
    ，於案發當晚並未在加護病房內值班，除遲至同日3 時23分
    方始抵達加護病房外，更因建立中心靜脈導管技術失誤，亦
    未通知其他醫師協助處理，以致嚴重延誤救治。綜此以觀，
    被告等人分別有前述違反注意義務之情事，以致未予被害人
    即時救治或採取一切必要措施，進而導致被害人死亡之結果
    ，為此因認被告等人分別涉有刑法276 條第2 項業務過失致
    死罪云云。
貳、按犯罪事實應依證據認定之，無證據不得推定其犯罪事實。
    又不能證明被告犯罪者，應諭知無罪之判決，刑事訴訟法第
    154 條第2 項、第301 條第1 項分別定有明文。所謂證據，
    係指足以認定被告確有犯罪行為之積極證據而言，該項證據
    自須適合於被告犯罪事實之認定，始得採為斷罪資料。苟積
    極證據不足為不利於被告事實之認定時，即應為有利於被告
    之認定，更不必有何有利之證據，最高法院29年上字第3105
    號、30年上字第816 號亦分別著有判例可資參照。且刑事訴
    訟上證明之資料，無論其為直接或間接證據，均須達於通常
    一般之人均不致有所懷疑，而得確信其為真實之程度，始得
    據為有罪之認定，若其關於被告是否犯罪之證明未能達此程
    度，而有合理懷疑之存在，致使無從形成有罪之確信，根據
    「罪證有疑，利於被告」之證據法則，即不得遽為不利被告
    之認定，亦有最高法院76年台上字第4986號判例可稽。
參、自訴人因認被告等人涉犯前開業務過失致死罪嫌，無非係依
    據卷附病歷內容顯示，被害人在案發當晚已出現血壓偏低、
    血紅素過低及血便等現象，顯見是時體內已有大量出血情形
    ，被告庚○○最初雖於23時40分許已開立備血單，惟醫護人
    員竟遲至翌日4 時24分方始為被害人進行輸血，以致被害人
    終因上消化道出血導致低血壓性休克，以致心肺衰竭而於94
    年3 月12日凌晨4 點10分死亡，遂認被告等人確有未能善盡
    監督輸血過程及遲延輸血之過失；另依被害人護理紀錄內容
    記載，被告丁○○身為主治醫師，於案發當晚均未到場實施
    任何緊急處理措施；被告戊○○亦僅與被告庚○○討論被害
    人腹部電腦斷層報告後即行離去，均未對被害人即時採取必
    要急救措施；而被告丙○○身為加護病房值班醫師，遲至同
    日3 時23分方始抵達加護病房，更因建立中心靜脈導管技術
    失誤，亦未通知其他醫師協助處理，顯有嚴重延誤救治被害
    人之疏失等為論據。然訊之被告等人俱否認有何業務過失致
    死犯行，均辯稱：渠等於案發當時所採取之相關措施均符合
    一般醫療常規、並無違誤之處。又被告許祺詳另辯以：伊當
    時確有在加護病房值班室內值班，且伊對於建立中心靜脈導
    管手術已有相當經驗，過程中亦無失誤等語。此外，辯護意
    旨則以：被告丁○○於94年3 月11、12日乃應邀前往台北國
    防醫學中心發表演講，案發當晚並未接獲有關被害人病況出
    現異狀之通知，當無可能到場實施急救處理；況且長庚醫院
    內部均有設立分層負責之相關規範，自不得以被告丁○○於
    案發當晚未在現場而逕論以過失之責等語為其辯護。
肆、經查：
  一、本件關於證據能力之意見：
    (一)卷附被害人之病歷資料暨護理紀錄、及死亡證明書等均有
      證據能力：
      按被告以外之人於審判外之陳述，雖不符前4 條之規定，
      而經當事人於審判程序同意作為證據，法院審酌該言詞陳
      述或書面陳述作成時之情況，認為適當者，亦得為證據；
      又當事人、代理人或辯護人於法院調查證據時，知有第15
      9 條第1 項不得為證據之情形，而未於言詞辯論終結前聲
      明異議者，視為有前項之同意，刑事訴訟法第159 條之5
      定有明文。本件卷附被害人先前於國立台灣大學醫學院附
      設醫院病歷（以下稱台大醫院）、財團法人奇美醫院（以
      下稱奇美醫院）、國立成功大學醫學院附設醫院（以下稱
      成大醫院）就診時所建立之病歷資料，及本案長庚醫院病
      歷暨其所附護理紀錄等證據，依法固屬各該醫院醫護人員
      根據渠等親自見聞之或本於專門知識經驗所為之審判外陳
      述，性質上屬於傳聞證據，且無刑事訴訟法第159 條之1
      至之4 明定之例外情形，依法原不具證據能力。然參以此
      等陳述既經自訴人暨自訴代理人、被告暨其辯護人等均明
      知其有第159 條第1 項不得為證據之情形，猶未於言詞辯
      論終結前聲明異議，本院復審酌該等陳述作成之外部情況
      並無不當，揆諸前揭法條說明，本院自得逕以前開證據方
      法採為認定事實之依據。
    (二)被告等人所提出之醫學文獻相關資料均無證據能力：
      本件固據被告等提出諸多醫學文獻，擬用以說明依據被害
      人是時身體狀況已有極高死亡機率之情。然該等文書性質
      上俱屬各該作者依據個人專業所為一般性之論述，既未親
      自見聞本件案發事實經過、亦從未接受本院或檢察官委託
      而依法實施鑑定，是其單方面所為意見就本案而言尚難謂
      為合法之證據方法。況本案業據法院擬具重要疑點並檢附
      相關證據資料，依法委託行政院衛生署醫事審議委員會實
      施鑑定，縱使該機關所為鑑定意見或有未臻詳盡之處，亦
      僅生證據證明力是否充分之問題，應由本院於證據取捨、
      事實認定等過程詳予斟酌、判斷。然被告所提前揭文書資
      料均僅就概括事實而為廣泛性陳述，並未實際針對本案相
      關證據方法而為個案、具體之判斷，自不能逕採為證明被
      告等人犯罪事實成立與否之依據。
  二、查本件被害人因罹患慢性C 型肝炎導致末期肝硬化，且合
      併有十二指腸潰瘍、食道靜脈曲張等症狀，先後前往成大
      醫院、奇美醫院及台大醫院就診，其後更聽取台大醫院醫
      師之建議、於93年10月11日轉往長庚醫院就診，由被告丁○○擔任其門診主治醫師並實施後續主要醫療工作。期間
      另因被害人罹有冠狀動脈疾病，於94年1 月2 日至同年月
      7 日前往長庚醫院住院接受皮下氣球擴張術。嗣於94年3
      月4 日再次前往長庚醫院住院治療，直至同年3 月11日前
      ，被害人除因罹患前述慢性C 型肝炎導致末期肝硬化外，
      透過相關檢驗及診斷結果，亦發現合併有敗血症、血液培
      養生長肺炎桿菌、白蛋白極低、嚴重凝血缺陷、大量腹水
      、深度黃疸、慢性低血鈉症、慢性低血壓、肝性腦病變（
      前於93年11月、12月連續2 次於奇美醫院住院診斷證實）
      、食道靜脈瘤破裂出血（前於92年6 月經成大醫院診斷確
      定）、尿道感染且尿液細菌培養結果存有生長肺炎桿菌（
      94年3 月4 日住院後經細菌培養結果得知）、腎功能不全
      、慢性貧血、血小板低下、冠狀動脈疾病合併心肌梗塞以
      及3 條心臟冠狀動脈阻塞等諸多症狀；且被害人乃於94年
      3 月12日凌晨4 點10分因上消化道出血導致低血壓性休克
      ，以致心肺衰竭而死亡等情，業有卷附被害人成大醫院、
      奇美醫院、台大醫院及長庚醫院病歷各1 份可稽，核與行
      政院衛生署醫事鑑定委員會所為鑑定意見相符（參見鑑定
      意見(一)、(二)，本院卷一第277 頁），有該委員會第000000
      0 號鑑定意見書在卷可參，另有長庚醫院所開立之被害人
      死亡證明書1 紙可證，是此部分事實應堪認定。至前開死
      亡證明書內雖記載被害人死亡時間為「94年3 月12日上午
      9 時30分」，然此部分除於前述鑑定意見相左外，亦核與
      護理紀錄單內所記載被告前於94年3 月12日4 時10分意識
      已明顯改變，亦無心跳、血壓之情形有悖（參見長庚醫院
      病歷第163 頁），故本院乃認應以前述鑑定意見及護理紀
      錄單所記載內容較屬採信。
  三、再觀諸卷附被害人長庚醫院病歷資料暨護理紀錄單內容所
      示，復佐以被告戊○○、庚○○及丙○○以證人身分所為
      之證述、與證人即在場護理人員辛○○、乙○○等人於本
      院審理中結證所稱各情交參以觀，堪可推知被害人自94年
      3 月11日19時起至同年月12日4 時24分開始輸血時止，其
      身體狀況變化與所接受主要醫療過程均大抵如附表所載情
      形。職是，本件被害人前自94年3 月4 日進入長庚醫院住
      院治療後，除接受被告丁○○之診治外，亦曾先後經該院
      黃俊穎、楊志權、顏如君等醫師為其實施診療並開立相關
      醫囑，此外更由該院護理人員持續予以注意、紀錄被害人
      身心狀況及施以必要照護；又被害人自前述住院之日起至
      94年3 月12日4 時10分許意識狀況明顯改變時止，其間除
      血壓（收縮壓約介於88～66mm Hg 、舒張壓約介於62～40
      mmHg，參見長庚醫院第152 至160 頁護理紀錄單）、血紅
      素濃度（94年3 月5 日6 時27分檢驗值為9.2 ；同年月7
      日11時34分檢驗值為9.0 ；同年月10日7 時3 分檢驗值為
      8.6 、同年月11日22時44分檢驗值為4.6 ，參見長庚醫院
      病歷第116 至118 頁檢驗彙總報告）均處於明顯偏低之情
      形外，其餘有關呼吸、心跳、體溫及意識狀況等生命徵象
      均稱穩定等節甚明。次者，依據長庚醫院值班制度大抵分
      為值班主治醫師及值班住院醫師，本件被告戊○○係94年
      3 月11日長庚醫院一般外科之值班主治醫師兼肝臟移植團
      隊輪值外科醫師，負責一般病房照會，協助診治住院總醫
      師無法處理之病患；被告庚○○則為當日值班住院總醫師
      ，負責處理當晚各科照會以及值班住院醫師無法處理之病
      患；另被告丙○○則係該院加護病房值班住院醫師，須負
      責處理當日加護病房內病患之醫療診治等情，亦有長庚醫
      院一般外科94年3 月份值班表與肝臟移植團隊輪值表各1
      件附卷可查，並經被告戊○○以證人身分結證在卷（參見
      本院卷三第62頁），復為被告戊○○、庚○○及許祺詳3
      人所是認無訛，足徵渠等此部分自白要與事實相符，堪予
      採信。
  四、茲應審究者，乃本件被告丁○○、戊○○、庚○○及丙○○等人是否分別有自訴人前述所載違反注意義務之情事，
      爰分別說明如次：
    (一)被告丁○○部分：
      承上所述，依據長庚醫院於94年3 月11日晚間內部所排
        定值班人員編制，係由被告戊○○、庚○○分別擔任一
        般外科值班主治醫師及值班住院總醫師，被告丙○○則
        為案發當晚加護病房值班住院醫師。又依前開病歷資料
        顯示，被害人之病況乃於94年3 月11日晚間至同年月12
        日凌晨方始因故發生重大變化，且依護理紀錄單內容所
        載，被告丁○○於前述期間內確未到場協助處理被害人
        相關急救過程，此節亦為被告丁○○所是認，自屬無訛
        。然參諸同案被告戊○○、庚○○及丙○○，與證人即
        值班護理人員辛○○、乙○○等人所為證述，且佐以卷
        附前開長庚醫院值班表內容所示，被告丁○○既非案發
        當晚之值班主治醫師，且本件案發前、後均無任何人曾
        以任何方式將上述被害人病況發生變化一事告令其知悉
        ，依理被告丁○○於案發當晚應無可能即時獲知被害人
        病情惡化而死亡之事實，洵堪採認。至辯護人雖提出台
        灣消化系醫學會邀請函及感謝狀各1 紙、擬用以證明被
        告丁○○於案發當晚出差北上云云，然觀乎前開函文內
        容僅記載該學會邀請被告丁○○於94年3 月12日13時25
        分至13時50分前往國防醫學中心發表演說，尚未足以確
        認被告丁○○果有自94年3 月11日至13日全程參與該次
        學術活動之情事，自未可作為證明被告丁○○於94年3
        月11日晚間至翌日凌晨未在高雄地區之積極證據，附此
        敘明。
      按刑法上之過失犯，以行為人對於結果之發生應注意並
        能注意而不注意為成立要件，最高法院26年度上字第17
        54號著有判例。蓋以刑法針對過失行為之處罰，當以行
        為人客觀上負有一定注意義務，應予注意或有預見結果
        發生之可能性，惟其主觀上竟爾違反該項注意義務而未
        加注意，或確信其不發生，以致結果仍發生者，始該當
        於過失犯罪構成要件，並令其就該有預見可能性之結果
        負過失犯罪責；反之，法益之侵害非其所能預見及避免
        者，則不能予以非難而令其負過失責任。再者，不作為
        犯之成立，除須具備構成要件該當結果之發生、不為期
        待行為、不作為與結果間有因果關係、防止結果發生之
        事實可能性等客觀構成要件要素外，尚要求行為人具有
        「保證人地位」，即行為人須在法律上對於結果之發生
        負有防止之作為義務者，始足當之，合先敘明。
      為期達成提供適當醫療服務、合理運用醫療資源及考量
        醫療品質之維護等目的，我國現時關於醫療服務之發展
        已逐漸走向分工化、專業化之趨勢，此節觀諸行政院衛
        生署所制頒「醫療機構設置標準」乃將醫療機構依其設
        立規模、服務內容等諸多項目分別規範為綜合醫院、醫
        院、專科醫院、診所及其他醫療機構等類別；而我國全
        民健康保險及醫療網制度亦均將醫療機溝分列為醫學中
        心、區域醫院、地區醫院及診所等四級之情甚明。蓋有
        鑑於不同醫療機構所實施之醫療服務內容及分工狀況未
        盡相同，故針對其內各該醫事人員業務上注意義務之認
        定，即未可一概而論。試以本件長庚醫院為例，其乃高
        雄地區主要醫學中心之一，除設有諸多不同醫學專科與
        次專科、分別由各專科醫師提供專業醫療服務外，更因
        其內提供完整住院設備與建置相關緊急醫療設施，以致
        必須24小時、不間斷地提供病患必要之醫療服務。因此
        在醫學中心組織架構下，相關業務發展與經營流程實與
        一般中、大型企業無異，當面臨組織規模愈大、管理愈
        趨複雜之情況下，藉由特定制度之設計藉以達成專業分
        工、分層負責之目的，實屬必然，故各該醫護人員亦應
        僅就其執行業務範疇依法肩負注意之責，吾人實無可能
        嚴格要求該院所有人員均必須無時無刻、毫不間斷地隨
        時注意所有病患之一切狀況，此節亦為一般前往醫學中
        心求診病患事前所得認知並同意接受之事實。準此，本
        件被害人透過前往長庚醫院就診而與該院合意成立醫療
        服務契約，被告丁○○身為被害人門診主治醫師之一，
        雖因此受有委任，須為被害人判斷、決定及處理主要醫
        療內容，要不因被害人是否同時另有其他主治醫師協同
        為其治療之情而異其認定，然仍非可遽謂其必須全天候
        、不間斷地為本件被害人所有病況負責。是承前所述，
        被告丁○○於案發當晚實因未受通知被害人病況發生重
        大變化之情、以致無從前往協助處理急救事宜，且依長
        庚醫院內部值班制度，無論肝臟移植團隊、一般外科或
        加護病房均有排定適當值班人員為院內病患（包括被害
        人在內）實施即時且必要之醫療行為，故被告丁○○是
        時對被害人客觀上尚不負有任何注意義務可言，且基於
        前述醫療契約所產生之保證人地位亦因醫院分層負責制
        度之故，當然轉由該院在場其他值班醫師承受，而非可
        據此課予被告丁○○業務過失致死之責。
      另自訴人雖指稱：被告丁○○對於被害人住院期間有鈉
        離子偏低、血紅素與血壓均持續下降等情形均未加處理
        云云。然觀乎卷附被害人長庚醫院病歷資料所載，其自
        94年3 月4 日進入長庚醫院住院治療後，除接受被告丁○○之診治外，亦曾先後經該院黃俊穎、楊志權、顏如
        君等醫師為其實施診療並開立相關醫囑，此外更由該院
        護理人員持續予以注意、詳加紀錄被害人身心狀況及施
        以必要照護；又被害人前述住院期間除血壓、血紅素有
        偏低之情形外，其餘諸如呼吸、心跳、體溫及意識狀況
        等生命徵象均屬穩定，因而尚難徒以被害人事後病況發
        生變化一節、即率爾空言指摘被告丁○○果有疏於注意
        被害人病況改變之過失。
    (二)被告戊○○部分：
      本件被害人自住院後均在一般外科病房接受治療，直至
        94年3 月12日1 時48分始轉由加護病房人員接續執行醫
        療照護。而參諸前述，被告戊○○係94年3 月11日長庚
        醫院一般外科值班主治醫師，負責一般病房照會、及協
        助診治住院總醫師無法處理之病患，被告庚○○則為當
        日值班住院總醫師，負責處理當晚各科照會以及值班住
        院醫師無法處理之病患，據此堪認該院一般外科夜間值
        班醫師編制即有值班住院醫師、值班總醫師及值班主治
        醫師等分層負責制度之設，至於一般外科病房與加護病
        房彼此間另有分工執行醫療工作之規範，亦不待言。職
        是，依據前述被害人病歷資料及附表所示病程紀錄觀之
        ，復佐以同案被告庚○○之證述，可知案發當晚主要均
        由被告庚○○與另名醫師黃俊穎2 人負責為被害人診視
        並實施相關醫療行為，而諸如決定輸血與否、輸液等相
        關醫囑亦係由被告庚○○所開立，被告戊○○無非僅係
        應被告庚○○照會討論是否為被害人輸血、及協助判斷
        被害人Ｘ光片及電腦斷層結果，進而指示被告庚○○應
        善加注意被害人有無出血狀況，事後則前往加護病房向
        被害人家屬解釋病情與急救無效之結果。況被告庚○○
        針對決定為被害人輸血之過程亦無延宕或疏未採取其他
        醫療措施之疏失（詳後述），尚難遽謂被告戊○○就本
        件被害人死亡一節有何違反注意義務之情事。
      次者，被告戊○○雖因接受通知照會、而與被告庚○○
        共同採取前述部分醫療措施（決定為其輸血、判讀電腦
        斷層資料等），因而介入被害人之醫療過程，然本件被
        害人主要醫療措施既應由被告庚○○直接負責決定，被
        告戊○○僅係居於接受照會、提供相關意見之地位，且
        其所協助實施前開醫療措施均係必要醫療行為，均無任
        何違反醫療常規之不當，此節復為行政院衛生署醫事審
        議委員會鑑定意見所肯認（參見鑑定意見(三)，本院卷一
        第278 頁），堪認被告戊○○確已善盡自身對於被害人
        醫療上所應負注意義務無訛。至被害人事後既已轉由加
        護病房醫護人員實施後續醫療行為，基於前述長庚醫院
        分工實施醫療之規範，尚不得逕以被告戊○○未能全程
        參與事後急救過程即謂其有何未能對被害人施予急救處
        理之過失。
    (三)被告庚○○部分：
      自訴人雖迭指被告庚○○未能即時為被害人輸血、或依
        照長庚醫院血液管理作業準則採取緊急用血程序云云。
        然細繹被害人長庚醫院病歷內護理紀錄單所載內容，被
        害人因罹有前述疾病且合併慢性低血壓、慢性貧血，是
        其自住院之日起至94年3 月12日4 時10分許意識狀況明
        顯改變時止，血壓均處於明顯偏低之情形（收縮壓約在
        88～66mmHg、舒張壓約在62～40mmHg），至於血紅素濃
        度數值先前雖分別為9.2 （94年3 月5 日6 時27分）、
        9.0 （同年月7 日11時34分）及8.6 （同年月10日7 時
        3 分），似有逐步下降之情形，然直至同年月11日22時
        44分方始檢驗得知被害人血紅素值大幅降低為4.6 ，且
        於同日23時45分解出約280 毫升黑便。又因解黑便僅得
        推測病患體內曾經出血、尚未可積極判斷是否正處於持
        續大量出血之情形，業經共同被告戊○○以證人身分結
        證在卷。而被告庚○○前因被害人主訴腹部疼痛，遂先
        後為其安排腹部Ｘ光及電腦斷層檢查，並同時檢測血液
        是否異常，嗣因發現被害人血紅素明顯偏低，隨即開立
        醫囑及備血單決定為其輸血，期間並先給予靜脈輸注格
        林氏液維持血壓，事後再決定轉往加護病房，是被告庚○○依循前述檢測、排除其他病因等一般診療措施，其
        所為相關處置過程均與一般醫療常規無悖，業有卷附行
        政院衛生署醫事審議委員會鑑定書可證（參見鑑定意見
        (三)，本院卷一第278 頁），足認被告庚○○就此節實已
        善盡其必要之注意義務。復參以被害人於94年3 月12日
        4 時10分在加護病房內因病況轉惡、經在場醫護人員施
        以急救前，血壓數值乃因罹有慢性低血壓而長期處於偏
        低情形，已如前述，惟其他諸如呼吸、心跳、體溫及意
        識狀況等生命徵象均能維持穩定狀況，除精神略顯倦怠
        外，針對護理人員於照護過程所為之詢問及個人身體狀
        況有無不適等情事亦能清楚回答等節，各據被告戊○○
        、庚○○庚○○證述屬實，並與卷附被害人長庚醫院病
        歷所附護理紀錄單記載內容互核相符，故本案既乏積極
        事證可資推認被害人於94年3 月12日4 時10分前果係處
        於大量出血、確有必須依據長庚醫院血液管理作業準則
        採取緊急用血或非常緊急用血（限5 分鐘內必須用血）
        程序即時輸血之情形，從而被告庚○○於94年3 月11日
        23時40分開立備血單、並依據其臨床判斷而記載備血種
        類為「一般備血」及預定用血時間為「2005.3.11 23:
        59:59 」，衡情自無不當，亦不得謂其有何遲延備血之
        疏失。
      又本案固據行政院衛生署醫事審議委員會參考被害人於
        94年3 月11日晚間至翌日凌晨因出現腸胃道出血、血色
        素明顯下降及血壓不穩定等情事，遂認其在案發當時應
        符合長庚醫院血庫管理作業準則所定「緊急用血」之標
        準（參見鑑定意見(五)，本院卷一第278 頁）。然參諸卷
        附長庚醫院血液管理作業準則第三章3.1 有關「備血通
        知」之規定（參見本院卷一第220 頁背面），該院備血
        作業依病患需用程度略可分為「一般用血」、「緊急用
        血」及「非常緊急用血」等3 類。「一般用血」應於病
        患用血前1 至2 天由醫師開立醫囑備血單；「緊急用血
        」係限有生命危險須緊急情況用血者，除完成一般用血
        開單作業外，尚須由醫師在電腦醫囑系統上點選緊急備
        血以示區別；至於「非常緊急用血」則適用限5 分鐘內
        必須用血之情形，且於開立備血單後，醫師須在備血單
        註明並簽章，由血庫人員依照醫囑立刻核發Ｏ型紅血球
        濃厚液。是依前述長庚醫院針對緊急用血所定規範觀之
        ，僅要求醫師須在醫囑內註明緊急備血以示區別，並未
        明確制訂備血時間之限制，而觀乎卷附被告庚○○前於
        94年3 月11日23時40分第一次所開立備血單（單號0000
        00 00 ，參見被害人長庚醫院病歷第128 頁）內容雖記
        載備血種類為「一般備血」，惟同時記載預定用血時間
        為「2005.3.11 23:59:59」，是其雖未依循前揭規定在
        醫囑內併予記載「緊急用血」等語，然併就該備血單上
        所載預定輸血期間交參以觀，顯見其主觀上已然判斷被
        害人於短時間內確有輸血之必要，進而開立前揭備血單
        、指示護理人員實施後續輸血作業，故不得徒以前開備
        血單上未能同時註明緊急用血等語，即擅認被告庚○○
        果有遲延為被害人備血之過失。
      次者，本件業據證人即案發當晚長庚醫院護理人員己○○、辛○○及乙○○等人均證稱：長庚醫院輸血作業向
        來係先由醫師開立醫囑、再交由護士負責處理後續備血
        及叫血等事宜，俟備血完成後，即由護士直接依據醫囑
        內容為病患輸血，期間均不需再透過醫師確認或徵詢其
        同意與否，護士事後也不會就病患已經輸血一事再行通
        知醫師，亦無須由醫師親自為病患實施輸血等情綦詳，
        顯見長庚醫院內部有關執行輸血醫囑之過程均由護理人
        員負責擔任，醫師原則上並不負有監督輸血過程之注意
        義務。故縱使護理人員於執行業務過程中或有遲延備血
        、輸血之不當，仍不得遽令醫師應同負業務過失之責。
        是承前所述，被告庚○○上揭決定為被害人輸血及所預
        定輸血時間等醫囑內容既無疏失，自不得率爾以醫護人
        員事後是否確有執行醫囑之事實而責令被告庚○○應同
        負其責。
      另針對被告庚○○於案發當晚是否業已為被害人採取所
        有之必要救助措施一節論之。本件雖迭據自訴人以案發
        當晚被害人已有內出血現象，惟被告等人並未採取類如
        其他醫院先前所採取如放置鼻胃管、施打止血針、以內
        視鏡結紮靜脈出血處等止血措施，或採行其他例如注射
        血管收縮劑（俗稱「拉血壓」）、局部S-B 管放置加壓
        止血、血管栓塞止血、血管結紮術、熱探子或電燒、止
        血鉗等相關醫療措施云云相責於被告庚○○。應予說明
        者，由於醫學技術發展日新月異，針對同一病症之處置
        及治療方式往往可能隨出現不同且多樣化醫療選擇，被
        告庚○○身為南部重要醫學中心之醫師，有關醫學資訊
        之接受及應用相關硬體設備等方面均較諸一般診所、醫
        院之醫師更稱便利，自不得任意諉為不知。然究應對病
        患採取何種治療方式方稱適當，往往取決病患是時身體
        狀況及客觀診斷結果、且須根據醫師實際臨床經驗與判
        斷等合併加以觀察，要未可一概而論。再參以我國醫師
        法第21條乃規定：「醫師對於危急之病人，應即依其專
        業能力予以救治或採取必要措施，不得無故拖延」，而
        遍觀我國醫事相關法律迄今均無所謂共同醫療規則或技
        術規範以資遵循，尚非類如一般法律誡命規範乃規定具
        體注意義務內容（例如駕車不得超速或闖紅燈、危險工
        作場所應設置安全措施）、進而責令所有人均應一體加
        以遵守。況且各種醫療行為依其對病患所造成侵襲性之
        高低、勢將由醫病雙方各自承擔不同程度之風險，復審
        酌醫師實施醫療行為目的乃係救助病患，容非一般過失
        犯罪行為人率爾違反法律注意義務之情形所能比擬。因
        此如欲判斷醫師於執行醫療業務過程中是否確有疏失，
        在無明顯過失情形下（例如未確實履行告知後同意原則
        、未及注意禁忌症而誤開處方、誤為留置異物在病患體
        內等），所憑藉者無非係審酌其所為各項處置是否均符
        合醫療常規，僅須行為人所採行之醫療措施核與一般醫
        療常規無悖，猶不得擅憑其未能採取所有救助措施而逕
        以過失之責相繩。準此，被告庚○○於案發當晚業已依
        據被害人身體狀況、生命徵象及Ｘ光、電腦斷層與血液
        等相關檢查結果，推測被害人或有體內出血之情形，進
        而開立上揭輸血醫囑決定為其輸血，期間並先給予靜脈
        輸注格林氏液維持血壓，事後再決定轉往加護病房，除
        有助於止血外，其餘所為各項醫療措施俱與一般醫療常
        規無違，此有行政院衛生署醫事審議委員會鑑定意見可
        證（參見鑑定意見(二)、(三)，本院卷一第277 頁）。再參
        以前述鑑定意見(三)所述，本件被害人依其病史是否確有
        門脈高壓食道靜脈曲張出血一節既未可知，是被告庚○○未能決定給予血管加壓劑之舉，自難謂有何不當。且
        依共同被告戊○○亦以證人身分證述：本件被害人於案
        發當晚意識清楚、生命徵象亦稱穩定，依其狀況尚未可
        判斷體內是否持續出血，因此無法判認當時確有實施注
        射血管收縮劑、放置鼻胃管、施打止血針、內視鏡探查
        、使用局部S- B管或採取血管結紮術、止血鉗等相關醫
        療措施之必要等語屬實。揆諸前揭說明，仍不得事後再
        以被告庚○○並未對被害人採取所有止血相關措施一節
        、而逕論以業務過失之責。
      此外，依卷附被害人長庚醫院病歷所示，被告庚○○既
        已完整記載醫囑內容且附錄其內，另被害人自住院之日
        起至轉送加護病房為止，期間所實施之各項檢查結果及
        護理紀錄內容亦均詳細收錄於病歷冊內。又被害人於94
        年3 月12日1 時54分轉送加護病房之際，已然先由護理
        人員辛○○、乙○○就其當時身體狀況及醫師所為相關
        處置等先為交接，其後被告庚○○亦確實前往加護病房
        值班室內，向被告許祺詳概予說明本件被害人住院及轉
        入加護病房原因、案發當晚身體狀況及先前所為醫療處
        置等節，各據共同被告丙○○、證人辛○○、乙○○等
        人結證在卷，並有前開病歷所附護理紀錄單（參見病歷
        第161 頁反面）可資證明。至被害人事後既轉由加護病
        房醫護人員實施後續醫療行為，基於前述長庚醫院分工
        實施醫療之規範，仍不得逕以被告庚○○未能全程參與
        事後急救過程即謂其有何未能對被害人施予急救處理之
        過失。是以自訴人空言指摘被告庚○○未將被害人病況
        清楚交接予被告丙○○、事後亦未善加處理後續事宜云
        云，洵非有據。
    (四)被告丙○○部分：
      自訴人雖以被告丙○○未能於被害人轉送加護病房之初
        隨即前往加以探視，據此推認其於案發當晚並未在加護
        病房內值班云云。然依共同被告庚○○及證人乙○○於
        本院審理中所為證述，復參以被害人病歷所附護理紀錄
        單之記載，堪認被告丙○○於94年3 月12日凌晨確有在
        加護病房值班室內，並無自訴人上揭所指未依規定值班
        之情形。至被告丙○○雖於同日3 時23分始行前往探視
        被害人並開始為其裝置中央靜脈輸液管，茲依卷附護理
        紀錄單所載（參見被害人長庚醫院病歷第162 頁），本
        件被害人雖於94年3 月12日1 時54分已轉送加護病房，
        然直至同日2 時40分始因血管細小難打、護理人員無法
        自行建立輸血管路，方以電話通知被告丙○○前往為被
        害人安裝CVP （中央靜脈輸液管），且分別佐以被告庚○○亦證稱：其約在94年3 月12日2 時40分許前往值班
        室與被告丙○○交接被害人相關情況；及證人乙○○則
        證述：被告身為加護病房值班醫師、於案發當晚必須同
        時照護外科第一與第二加護病房（合計23床）等情，且
        據被告丙○○供稱伊原本在值班室內休息、自接獲通知
        被害人抵達加護病房後，先行翻閱被害人紙本病歷，參
        考被告庚○○、戊○○先前意見後，再前往為被害人裝
        置中心靜脈輸液管等語，尚核與常理無悖，故亦未可徒
        據被告丙○○未能即時前往探視被害人之情事，即遽謂
        其果有遲延救治之疏失。
      再被告丙○○身為加護病房值班住院醫師，先前更有實
        施多起裝置中央靜脈輸液管之案例，是其具有裝置中央
        靜脈輸液管適當能力一節，堪予採信。至被告丙○○雖
        先後多次嘗試為被害人建立中央靜脈輸液管未果、終至
        被害人心跳已停止後仍未開始輸注血液，此乃肇因於被
        害人靜脈通路不易建立、以致輸血時間有所延遲，是被
        告丙○○所為前開處理程序尚難認有疏失一節，已據行
        政院衛生署醫事審議委員會鑑定意見闡述甚明（參見鑑
        定意見(四)，本院卷一第278 頁）。故本件既因被害人血
        管不易建立通路之故、以致被告丙○○自94年3 月12日
        3 時25分起至4 時15分止，持續先後在被害人右側股靜
        脈、右頸等部位嘗試裝置裝置中央靜脈輸液管未能成功
        ，直至在左側股靜脈完成裝置前，被害人於同日4 時10
        分心跳已告停止並開始急救程序，然縱令被告丙○○未
        能於最初裝置失敗之際即時尋求他人協助，仍難謂其實
        施前揭醫療過程有何違誤之處。
      末按，刑法上所稱「因果關係」乃指行為人之行為與結
        果間之聯繫關係，亦即犯罪結果之發生，必須與行為人
        之作為或不作為間具備法律上評價關連性者，行為人方
        應對此結果負有犯罪既遂之責。然面臨犯罪之判斷，行
        為與結果之間往往摻雜諸多變數，使行為與結果之間即
        存在著複雜的結合關係。是倘單一行為客觀上雖足使構
        成要件結果發生，然於結果發生前，因另有其他行為或
        事實介入、進而獨立導致該結果發生時，因該介入之行
        為或事實具有超越性，將使先前行為與構成要件結果間
        欠缺因果關係、以致無從該當犯罪之客觀構成要件。查
        本件被害人除有潛在冠狀動脈疾病外，主要為慢性C 型
        肝炎併嚴重代償不良肝硬化外，逾94年3 月4 日住院經
        細菌培養確定有尿路感染及敗血症，雖持續使用抗生素
        治療，但血壓持續偏低，病況並不穩定。至3 月11日晚
        間又併發腸胃道出血休克，其死亡率更高，估計超過8
        成，隨時均有可能發生死亡結果一節，業為行政院衛生
        署醫事鑑定委員會鑑定意見所肯認（參見鑑定意見(二)，
        本院卷一第277 頁）。況因被害人事實上已處於隨時可
        能死亡之高度風險，本件亦查無其他積極證據可資推認
        被告丙○○所為果有提高被害人死亡風險之虞、或確為
        造成被害人死亡結果之主要因素，故尚難判認其前揭所
        為與被害人之死亡二者間具有相當因果關係，仍不得遽
        論以業務過失致死之責。
伍、綜前所述，自訴人前揭所述犯罪事實及所憑證據尚無法達到
    確信其為真實之程度，當不得遽為不利於被告等人之認定。
    此外，當面臨醫事人員是否違反醫療注意義務之判斷，更應
    審慎為之，並須兼衡一切醫學上可能發生之風險，畢竟違反
    注意義務與否與發生風險結果二者間並非必然劃上等號。職
    是，復查無其他積極證據足供證明被告等確有自訴人所指違
    反醫學上應注意之義務而未予注意之情事，進而該當本件業
    務過失致死之犯行，揆諸前揭判例意旨及說明，即應為被告
    丁○○、戊○○、庚○○及丙○○等人無罪之諭知。
據上論斷，應依刑事訴訟法第343 條、第301 條第1 項，判決如
主文。
中　　華　　民　　國　　96　　年　　5 　　月　　31　　日
                  刑事第四庭  審判長法官 郭玫利
                                    法官 林意芳
                                    法官 陳明呈
以上正本證明與原本無異。
如不服本判決，應於收受送達後10日內向本院提出上訴書狀。
中　　華　　民　　國　　96　　年　　6 　　月　　5 　　日
 　　　　　　　　　　　　　       書記官 林明忠
附表（以下主要係根據護理紀錄單記載內容，並以採24小時制作
為記載方式）：
┌───────┬────────────────────────────┐
│   時    間   │   被害人身體狀況與長庚醫院醫護人員所為之處置內容       │
├───────┼────────────────────────────┤
│2005.3.11 1900│被害人主訴腹部絞痛厲害                                  │
├───────┼────────────────────────────┤
│          1920│由葉倍君指示應做X光檢查                                 │
├───────┼────────────────────────────┤
│          1935│進行X光檢查                                             │
├───────┼────────────────────────────┤
│          2010│被害人仍主訴腹部疼痛                                    │
├───────┼────────────────────────────┤
│          2145│庚○○會同戊○○探視被害人、並察看其腹部超音波結果後，由│
│              │戊○○指示進行CT與其他檢查                              │
├───────┼────────────────────────────┤
│          2210│被害人進行腹部電腦斷層檢查（病歷第114 頁X 光科檢查會診及│
│              │報告單）                                                │
├───────┼────────────────────────────┤
│          2330│庚○○指示備P-RBC （Packded-red bloodcells ，濃縮紅血球 │
│              │）8U（單位），預輸4U                                    │
├───────┼────────────────────────────┤
│          2340│庚○○開立備血單（單號00000000，備血種類為一般備血，記載│
│              │預定用血時間為2005.3.11 23:59:59，病歷第128 頁備血單）  │
├───────┼────────────────────────────┤
│          2345│被害人解280ML TARRY STOOL （黑便或稱瀝青便）            │
├───────┼────────────────────────────┤
│          2355│庚○○指示被害人應轉加護病房（ICU）                     │
├───────┼────────────────────────────┤
│2005.3.12 0100│加護病房通知預定於0130轉床                              │
├───────┼────────────────────────────┤
│          0110│護理人員辛○○預作輸血準備、被害人裝置輸血管路，因被害人│
│              │血管細小難打，遂尋求他人協助                            │
├───────┼────────────────────────────┤
│          0138│護理人員在被害人右手部位完成建立靜脈注射管線（on IV，   │
│              │intravenous injection）                                 │
├───────┼────────────────────────────┤
│          0148│被害人轉至加護病房                                      │
├───────┼────────────────────────────┤
│          0154│一般外科病房與加護病房之護理人員交班、轉告先前醫師所為處│
│              │置內容，並告知血已經備好，可以叫血                      │
├───────┼────────────────────────────┤
│          0155│被害人由護士及家屬陪同至加護病房2552號床                │
├───────┼────────────────────────────┤
│          0200│庚○○前往探視被害人                                    │
├───────┼────────────────────────────┤
│          0217│護士乙○○叫血                                          │
├───────┼────────────────────────────┤
│          0220│醫檢人員實施血液交叉檢驗符合後發血（病歷第132 頁輸血紀錄│
│              │單）                                                    │
├───────┼────────────────────────────┤
│          0239│庚○○第二次開立備血單（單號00000000，備血種類為一般備血│
│              │，記載預定用血時間為2005.3.12 23:59:59，病歷第129 頁備血│
│              │單）                                                    │
├───────┼────────────────────────────┤
│          0240│P-RBC 2U已回，惟檢測被害人右手發現靜脈注射管路無回血、無│
│              │法滴注，且被害人血管細小難打，無法再為其裝置注射管路，遂│
│              │以電話通知丙○○                                        │
├───────┼────────────────────────────┤
│          0315│護理人員再以電話通知丙○○                              │
├───────┼────────────────────────────┤
│          0323│丙○○前往診視被害人，並指示將為其安裝CVP（中央靜脈輸液 │
│              │管）                                                    │
├───────┼────────────────────────────┤
│          0325│丙○○開始在被害人右側股靜脈 (Femoral vein) 裝置CVP     │
├───────┼────────────────────────────┤
│          0336│前述右側股靜脈CVP 裝置失敗、丙○○改在被害人右頸裝置CVP │
├───────┼────────────────────────────┤
│          0338│丙○○開始在被害人右頸裝置CVP                           │
├───────┼────────────────────────────┤
│          0348│前述右頸CVP 裝置失敗、丙○○改於被害人左側股靜脈裝置CVP │
├───────┼────────────────────────────┤
│          0350│丙○○在被害人左側股靜脈裝置CVP完成                     │
├───────┼────────────────────────────┤
│          0408│護士乙○○檢測前述CVP 回血狀況良好，準備輸血            │
├───────┼────────────────────────────┤
│          0410│被害人意識狀況改變，心電圖（EKG） 呈現0 下/ 分、血壓未知│
│              │（BP  unknow），遂為其戴上氧氣面罩，並由許祺詳為其安裝氣│
│              │管內插管（on endo tube，endotra cheal tube），並開始持續│
│              │實施CPCR（Cardio-Pulmona ry-Cerebral-Resuscitation，心肺│
│              │腦復甦術）、及其後每3 分鐘施打1 次急救藥物Bosmine       │
├───────┼────────────────────────────┤
│          0424│開始輸血，此時被害人脈搏0次/分、心跳0次/分，血壓0/0mmHg │
├───────┼────────────────────────────┤
│          0605│被害人經醫護人員持續施以CPCR仍無生命跡象，遂由戊○○、黃│
│              │俊穎先後向家屬解釋後，家屬同意不再繼續急救              │
└───────┴────────────────────────────┘
